【裁判字號】    99,聲判,9
【裁判日期】    990331
【裁判案由】    聲請交付審判
【裁判全文】
臺灣桃園地方法院刑事裁定               99年度聲判字第9號
聲  請  人
即  告訴人  乙○○
代  理  人  林清漢律師
被      告  甲○○
            丙○○
上列聲請人即告訴人因被告詐欺案件，對於臺灣桃園地方法院檢
察署檢察官於中華民國98年11月28日以98年度偵字第10528 號所
為不起訴處分聲請再議，經臺灣高等法院檢察署檢察長於99 年1
月8 日以99年度上聲議字第422 號處分書駁回再議，聲請人仍不
服，聲請本件交付審判，本院裁定如下：
     主  文
聲請駁回。
     理  由
一、按告訴人接受不起訴處分書後，得於7 日內以書狀敘述不服
    之理由，經原檢察官向直接上級法院檢察署檢察長或檢察總
    長聲請再議；上級法院檢察署檢察長或檢察總長認再議為無
    理由者，應駁回之；告訴人不服上級法院檢察署檢察長或檢
    察總長認再議為無理由而駁回之處分者，得於接受處分書後
    10日內，委任律師提出理由狀，向該管第一審法院聲請交付
    審判；法院認為交付審判之聲請不合法或無理由者，應駁回
    之。刑事訴訟法第256 條第1 項前段、第258 條第1 項前段
    、第258 條之1 第1 項、第258 條之3 第2 項前段分別定有
    明文。查本件聲請人乙○○對被告林金柱與丙○○等人提出
    詐欺之告訴，經臺灣桃園地方法院檢察署檢察官於民國98年
    11月28日以98年度偵字第10528 號為不起訴處分後，聲請人
    對之聲請再議，經臺灣高等法院檢察署檢察長於99年1 月8
    日以99年度上聲議字第422 號處分書，認再議無理由，為駁
    回再議之處分，該處分書於99年1 月15日起送達予聲請人，
    此有臺灣高等法院檢察署送達證書附卷可查，聲請人於99年
    1 月25日委任律師向本院聲請交付審判，其聲請合於「再議
    前置原則」及「強制律師代理」等要件，並係於法定聲請期
    間提出聲請，均符法定程序，先予敘明。
二、告訴意旨與聲請交付審判意旨略以：
  (一)被告甲○○、丙○○意圖為自己不法之所有，共同基於詐欺
    之犯意聯絡，自89 年1月間起至91年2 月間止，由被告甲○○代被告丙○○出面，以做生意需款周轉為由，向聲請人即
    告訴人乙○○陸續調借新臺幣（下同）247 萬1,470 元。而
    被告甲○○除自行簽發金額共計199 萬2,000 元之本票15張
    予聲請人外，亦與被告丙○○共同簽發金額共計165 萬元之
    本票5 張予聲請人，以作為向聲請人借款之擔保。詎被告二
    人事後僅清償部分款項，經告訴人提示前開本票竟不獲兌現
    ，且被告等亦避不見面，告訴人至此始知受騙，因認被告二
    人均涉犯刑法第339 條第1 項之共同詐欺取財罪嫌。
  (二)詎原不起訴處分竟未詳查被告二人簽發本票之緣由，亦未追
    查被告二人果否將騙取資金供作生意周轉之用，被告丙○○
    於事後亦有清償被告甲○○所借款項若干，足見亦為詐欺犯
    行之共同正犯，被告二人雖於騙取借款後清償89萬7,000 元
    ，惟此係因聲請人委由見義勇為不收分毫之三組討債公司出
    面，被告等始行陸續清償達65萬8,000 元，原不起訴處分未
    查被告二人清償借款緣由，率以被告二人於事後清償借款乙
    情論斷被告二人無詐欺犯行，顯調查能事未盡，難令折服，
    爰依刑事訴訟法第258 條之1 規定，聲請交付審判。
三、按刑事訴訟法第258 條之1 規定告訴人得向法院聲請交付審
    判，係新增對於「檢察官不起訴或緩起訴裁量權」制衡之一
    種外部監督機制，法院僅就檢察官所為不起訴或緩起訴之處
    分是否正確加以審查，以防止檢察機關濫權，依此立法精神
    ，同法第258 條第3 項規定法院審查聲請交付審判案件時「
    得為必要之調查」，其調查證據之範圍，自應以偵查中曾顯
    現之證據為限；而同法第260 條對於不起訴處分已確定或緩
    起訴處分期滿未經撤銷者得再行起訴之規定，其立法理由說
    明該條所謂不起訴處分已確定者，包括「聲請法院交付審判
    復經駁回者」之情形在內，是前述「得為必要之調查」，其
    調查證據範圍，更應以偵查中曾顯現之證據為限，不得就告
    訴人新提出之證據再為調查，亦不得蒐集偵查卷以外之證據
    ，否則，將與刑事訴訟法第260 條之再行起訴規定，混淆不
    清，亦將使法院兼任檢察官而有回復「糾問制度」之虞；且
    法院裁定交付審判，即如同檢察官提起公訴使案件進入審判
    程序，是法院裁定交付審判之前提，必須偵查卷內所存證據
    已符合刑事訴訟法第251 條第1 項規定「足認被告有犯罪嫌
    疑」檢察官應提起公訴之情形，亦即該案件已經跨越起訴門
    檻，否則，縱或法院對於檢察官所認定之基礎事實有不同判
    斷，但如該案件仍須另行蒐證偵查始能判斷應否交付審判者
    ，因交付審判審查制度並無如同再議救濟制度得為發回原檢
    察官續行偵查之設計，法院仍應依同法第258 條之3 第2 項
    前段規定，以聲請無理由裁定駁回。次按刑法第339 條第1
    項詐欺罪之成立，須行為人主觀上出自為自己或第三人不法
    所有之意圖，及客觀上施用詐術使人將本人或第三人之物交
    付為其構成要件。而所謂以詐術使人交付財物，必須被詐欺
    人因其詐術而陷於錯誤，若其所用方法，不能認為詐術，亦
    不致使人陷於錯誤，即與該罪之要件有間，最高法院46年臺
    上字第260 號判例亦有明揭。是民事債務當事人之間，若有
    未依債務本旨履行給付之情形，在一般社會經驗而言，其原
    因非一；或係因不可歸責之事由無法給付，或係因合法得對
    抗他造主張抗辯而拒絕給付，甚至債之關係成立後，始行惡
    意遲延給付，皆有可能，非必自始即出於無意給付之詐欺犯
    罪，是於民事債務當事人間未依債務本旨履行給付之情形，
    若非出於自始無意給付之詐欺行徑時，自不該當刑法第339
    條第1 項詐欺罪之構成要件。
四、經查：
  (一)被告甲○○於89年1 月至91年2 月間，稱其係做玉石生意需
    款周轉為由，欲向聲請人乙○○借款，聲請人應允以本金10
    萬元1 個月收利息3,000 之利率出借款項，陸續借款金額達
    247 萬1,470 元，被告甲○○因此自行簽發本票15紙（合計
    金額199 萬2,000 元）並與被告丙○○共同簽發本票5 紙（
    165 萬元）用供擔保應支付予聲請人之本金與利息合計364
    萬2,000 元，嗣被告甲○○與丙○○亦陸續清償所借款項至
    95年9 月22日，還款金額至少為89萬7,000 元等事實，為被
    告等所自承，經聲請人指訴詳確，復有偵查卷附之甲○○設
    於東港郵局帳號000000000000號帳戶客戶歷史交易清單、存
    摺影本、臺灣屏東地方法院於94年1 月4 日為93年度票字第
    2768號裁定暨附表本票資料、於93年12月22日所為93年度票
    字第2767號裁定暨附表本票資料、本票影本、乙○○設於聯
    邦銀行帳號000000000000號帳戶存摺影本、設於中壢華勛郵
    局帳號00000000000000號帳戶存摺影本、設於新竹國際商業
    銀行東內壢分行帳號00000000000 號帳戶存摺影本、設於臺
    灣中小企業銀行帳號00000000000 號帳戶存摺影本、設於中
    國信託商業銀行帳戶存摺影本等件在卷可稽（偵查卷第4 頁
    至第6 頁、第26頁至第35頁、第42頁至第48頁、第54頁參照
    ），此部分事實首堪認定。
  (二)次查，出面向聲請人乙○○借款者係被告甲○○之事實，業
    據被告甲○○於偵查中供述詳確，質之被告丙○○於偵查中
    稱：「（你與被告林有無向告訴人借款？）沒有…是被告向
    告訴人借錢，告訴人要求我在林所開給告訴人的本票上背書
    」、「（為何願意在該五張本票上背書？）因為馬要求我在
    本票上背書，他才願意借錢」等語（偵查卷第12頁、第20頁
    ）所述內容自始一致，聲請人乙○○亦於偵查中自承：「（
    被告二人於何時何地向妳借款？）是林跟我借…黃都沒有出
    面向我借款」、「（所以只有被告林金助出面向妳借款？）
    是」等語甚明（偵查卷第19頁），足見向聲請人借貸款項乙
    事均係被告甲○○出面，被告丙○○反係受聲請人要求始被
    動以共同簽發本票之方式，擔保被告甲○○所借款項之償還
    ，難認對聲請人有何施用詐術之舉，聲請人更因被告丙○○
    簽發本票之舉取得擔保利益，更難認被告丙○○此舉造成聲
    請人有何損害可言。原不起訴處分即已說明被告等簽發本票
    之緣由，聲請人徒憑被告丙○○曾與被告甲○○共同簽發本
    票，遽論被告丙○○亦涉詐欺犯行，亦屬無據。至被告丙○○事後雖清償被告甲○○所借款項若干，然被告丙○○經聲
    請人要求與被告甲○○共同簽發本票5 紙以為擔保，已如前
    述，是依法被告丙○○本其共同發票人之地位，當需負擔連
    帶責任，此亦為聲請人自初要求被告丙○○共同發票之所由
    ，自不能以被告丙○○清償之舉，認定被告丙○○有何施用
    詐術之犯行。
  (三)再查，被告甲○○雖於偵查中供稱向聲請人借貸係供丙○○
    周轉使用，然亦供稱：我與丙○○共同經營玉石生意，丙○○都有用在生意上面等語（偵查卷第19頁參照），核與被告
    丙○○於偵查中供稱：我與甲○○有經營玉石生意，店名叫
    做金玉軒，甲○○向乙○○借錢後有拿給我，我也都有用在
    生意方面等語（偵查卷第40頁至第41頁），所述情節大致相
    符，可證被告甲○○自聲請人借得款項後，已轉交玉石生意
    之合夥人即被告丙○○周轉運用，被告丙○○亦已將資金投
    入與被告甲○○合夥玉石生意之用。聲請人未能舉證證明被
    告甲○○未將所借款項用供玉石生意周轉，即行指摘原不起
    訴處分未予詳查被告二人所借資金用途，已難稱有據。況以
    被告甲○○所稱之經營玉石生意需資金用供周轉原由，無非
    係其借款之動機，被告甲○○縱告知於外，此等將來資金運
    用之動機仍非金錢借貸約定之重要因素，蓋金錢借貸之約定
    著重於借用人償還能力與意願，苟貸與人與借用人未約明限
    制貸與資金用途，借用人取得金錢欲作何用，實係其資金運
    用之自由，自出借金錢之始，借用人即非得以恣意干涉。且
    以事業經營除取決於經營者自身決策與意願外，取決於各項
    客觀環境因素實係甚夥，事業因事後情事變遷將所得資金分
    配他用衡諸常情亦甚平常。是以，聲請人貸予金錢之際既未
    約定限制，被告甲○○向聲請人借得款項後，苟因所營事業
    情事變遷，縱然未將所借款項用於擬定用途，得否以此謂被
    告甲○○於借款初始係施用詐術？亦顯有疑。
  (四)聲請意旨雖以被告二人於騙取借款後清償89萬7,000 元，係
    因聲請人委由見義勇為不收分毫之三組討債公司出面，原不
    起訴處分未查被告等清償借款之緣由，遽以被告等於事後清
    償借款遽論施用詐術之際無不法所有之意圖，難令折服云云
    ，然據聲請人所提之交付審判狀所稱，被告經討債公司出面
    後清償65萬8,000 元，依此折算，被告亦係未經討債公司催
    討自行清償所借款項達23萬9,000 元，幾近所借本金十分之
    一，苟被告借款之初主觀上有為自己不法所有之意圖，行騙
    後當應捲款而逃分文不還，何需清償所借款項？況被告等果
    否純係因討債公司催討始行償還借款65萬8,000 元，聲請人
    亦未舉證以實其說，自難依其所稱認定。反見被告甲○○向
    聲請人借款後，所借款項確已陸續償還予聲請人，雖聲請人
    與被告等就償還金額尚有爭議，被告等亦未悉數償還被告甲○○所借款項，然被告甲○○苟有明知自始無償還能力或意
    願，仍隱瞞此情向聲請人借貸金錢，而向聲請人施用詐術，
    何須事後償還所借金額若干？聲請人指訴被告等對其施用詐
    術，甚而遽論被告等有何不法所有意圖，無非出於被告等未
    於事後全數清償借款為由，實嫌無憑，欲以之認定被告等有
    何詐欺犯行，甚為困難。難認本件有何跨越起訴門檻、足認
    被告有詐欺犯罪嫌疑乙情。
  (五)從而，本件聲請人貸予被告甲○○款項，係被告甲○○出面
    借貸，被告丙○○受聲請人要求，被動與被告甲○○共同簽
    發本票5 紙以為擔保，被告二人基此借用人與共同發票人之
    地位，亦陸續償還所借款項予聲請人等情，堪以認定，難認
    被告二人客觀上有何施用詐術之舉，主觀上有何為自己不法
    所有之意圖，本件自不足認被告有犯罪嫌疑至檢察官應提起
    公訴之情形，而尚未跨越起訴門檻，此亦據原不起訴處分說
    明詳確。
五、綜上各節，本件並無任何積極證據足資證明被告甲○○與丙○○有何聲請人所指詐欺之犯行，自屬不能證明被告犯罪。
    從而，原不起訴處分及駁回再議處分以被告犯罪嫌疑不足為
    由，分別為不起訴處分或駁回聲請人再議之聲請，經核其等
    之認定，均已敘明其理由及所憑依據，且論證理由亦無違反
    經驗法則、論理法則或其他證據法則之處，聲請意旨指摘原
    檢察官採證有誤或未盡調查能事，聲請交付審判為無理由，
    應予駁回。
據上論斷，應依刑事訴訟法第258 條之3 第2 項前段，裁定如主
文。
中    華    民    國    99    年    3     月    31    日
                  刑事第十一庭  審判長法  官  蔡榮澤
                                      法  官  林蕙芳
                                      法  官  吳宗航
以上正本證明與原本無異。
本裁定不得抗告。
                                      書記官  鄭乃甄
中    華    民    國    99    年    4     月    9     日

司法院資訊處製作；財團法人民間司法改革基金會備份。
